【裁判字號】    89,上訴,462
【裁判日期】    890517
【裁判案由】    偽造有價證券
【裁判全文】
臺灣高等法院臺中分院刑事判決                    八十九年度上訴字第四六二號
    上  訴  人  乙○○
    即  被  告
    選任辯護人  林俊雄
右上訴人因偽造有價證券案件，不服台灣台中地方法院八十八年度訴字第一四五六號
中華民國八十九年一月三十一日第一審判決（起訴案號：台灣台中地方法院檢察署八
十八年度偵字第一五五號），提起上訴，本院判決如左：
      主  文
原判決撤銷。
乙○○無罪。
      理  由
一、公訴意旨如起訴書所載。
二、公訴人認上訴人即被告乙○○（下稱被告）涉有詐欺、偽造有價證券犯行，無非
    以經被害人賴永埻之指訴，及有互助會單、被告所簽發之支票、退票理由單、退
    票紀錄、賴羅素珠帳戶退票資料查詢表等件附卷為其論據。
三、惟訊之被告堅決否認有何詐欺及偽造有價證券犯行，辯稱：告訴人賴永埻參加被
    告以酈爾電子有限公司名義邀組之支票互助會，會員計二十五會，八十七年二月
    五日開始，採支票內標會制，每會會款新台幣五萬元，每三個月標會一次，一次
    開標三會，告訴人參加三會（另以羅素珠、賴瑞彬名義各參加一會），約定得標
    人應於開標後將支票全數開出。告訴人於八十七年七月五日同時標得第六次八月
    份、第七次九月份會款，告訴人當即簽發其妻賴羅素珠為發票人金額均為十萬元
    ，發票日僅填載「８」日，年月部分預留空白，付款人為台中市第六信用合作社
    之支票十七張，交與被告，作為每月應付死會會款之用。依互助會單第五項載明
    ，得標人應於開標後將支票全數開出。再授權會首即被告於其他會員得標後，填
    寫空白之年月。民間互助會係會首與會員間之消費借貸關係，會員彼此間並無借
    貸關係存在，會首對每一個會員個人，或會員個人各對會首逕負民事上消費借貸
    關係責任。告訴人所簽交之支票，既係作為清償死會會款之憑證，被告於應清償
    時，填寫發票年月，並行使票據上之權利，並無逾告訴人授權範圍，自無偽造有
    價證券罪之成立。至於載填發票年月，完成票據行為後，被告如何用途或逕行兌
    領，或向他人借款擔保，或交付對象不同或另行換簽個人支票交付活會會員或得
    標會員，或另以現金交付得標會員，應屬會首個人履行債務之方式，不應受雙方
    之招束，對於已授權填載發票年月合法完成票據行為之效果，不生影響，更不溯
    及推翻已授權填載發票年月之權限等語。
四、經查，（一）本件公訴人所指被告偽造之支票，確係告訴人因於八十七年七月五
    日標得八月、九月份二期會款，而交付被告之死會支票乙情，為告訴人所不否認
    。又告訴人參加被告所招組之互助會係支票會，一次開標三月份，得標人應於開
    標後按所餘活會會數開出年、月空白之支票，交被告收執。俟其他活會員得標後
    再由被告按月填寫年、月交付得標會員提示領款，亦據證人林勳煜、林良安二人
    於原審證述明確（見原審卷宗第八十四頁正面），並有互助會單一紙附卷可憑。
    （二）因被告於八十七年十月七日宣布停會，乃於同年月十三日由活會會員聚集
    討論結定：所有活會會員以抽籤方式決定活會會員得標順序，再依序將各死會會
    員所開出發票日年月空白之支票填上交付活會會員提示領取，平均分攤損失。其
    中由被告頂讓原由盧泰融參加之會，抽籤結果係於八十七年十月得標等情，亦據
    證人即活會會員林昱勳、林良安、楊瑞樟及盧泰融證述屬實，且為告訴人所不否
    認，並有得標順序表一張附卷可憑（原審卷第二十八頁）。（三）告訴人指稱：
    被告於八十七年九月向伊借錢，伊拿八、九月份得標的錢借給被告，約定借款的
    條件是被告開支票給告訴人，及告訴人得標所簽發給活會會員之支票，被告要全
    部收回還告訴人，如沒收回，要幫告訴人每月付十萬元之會款等語（見原審卷第
    十三頁反面、十四頁正面）。依告訴人上開指訴意旨，告訴人並未收回被告其上
    開因得標簽發發票年月空白交予被告之支票，由被告按月補填年月後使用之權利
    。（四）又民間互助會係會首與會員間之債權債務契約，會員除於得標後向會首
    取得標金外，在得標前須按期繳納活會會款，得標後須按期繳納死會會款，會員
    彼此間並無借貸關係存在，會首對每一個會員個人或會員個人各對會首逕負民事
    上消費借貸關係責在（最高法院六十三台上字第一一五九號、六十七年台上字第
    三○○八號民事判例參考）。依上開判例意旨，為會首之被告非不得將已得標死
    會會員所交付之支票，在不違背互助會契約內容之範圍內，自行運用。（五）綜
    上所述，被告係將告訴人因得標而簽發發票年月空白交付伊之支票，依原定之開
    標日期，填寫發票年月，交予尚未得標之活會員領取，其中交予證人甲○○之票
    號ｆＦＢ0000000號支票，係由被告頂讓盧泰融之該會互助會所分配得，
    而按其得標之日期填寫，無逾越互助會之規定。雖被告於八十七年九月底、十月
    初即將該支票，持向甲○○借款，然其內容並無逾越告訴人授權之內容。且依上
    開最高法院判例意旨，被告並非不得自行運用告訴人因得標所交付之支票。是被
    告係依互助會契約之內容，將告訴人因得標交付被告之支票，依互助會之契約，
    填寫日期後予以使用，並無逾越權限偽造支票之情形。公訴人認被告將上開支票
    偽填日期，交付他人使用，構成偽造有價證券罪，尚有誤會。此外本院又查無其
    他證據足以證明被告有公訴人所指偽造有價證券之犯行，被告此部分犯罪不能證
    明。
五、另公訴意旨以被告簽發本人支票為擔保，及允諾收回告訴人所交付支付會款之日
    期空白支票或代繳死會所有會款為由，乘機向告訴人詐借一百萬元，告訴人不知
    有詐，如數交付，認被告尚涉有詐欺罪嫌云云。惟查，被告係以經濟困難，請告
    訴人幫忙為由，向告訴人借錢，告訴人亦自始即知被告財力有困難，仍允予貸借
    等情，業據告訴人於原審時陳述明確（原審卷第十三項反面），足證被告並無對
    告訴人施用詐術。且告訴人亦表示被告已收回支票號碼分別為ＦＢＣ00000
    00、ＦＢＣ0000000號、面額均為十萬元之支票二紙，若被告有詐欺意
    圖，當無於詐欺得手後，猶為告訴人收回支票之理。而本院又查無其他證據足以
    證明被有何公訴人所指之詐欺犯行，被告此部分犯罪亦屬不能證明。
六、本件被告之犯罪不能證明，原審認被告於八十七年九月某日，將票號ＦＢＣ00
    00000號支票乙紙，持向非會員之甲○○借款，並利用不知情之甲○○在該
    支票補填年月，完成發票行為，犯偽造有價證券罪，尚有未洽。被告上訴意旨指
    摘原審判決不當，為有理由，應由本院將原判決撤銷改判。而本件被告之犯罪既
    屬不能證明，自應由本院為被告無罪之諭知。
據上論斷，應依刑事訴訟法第三百六十九條第一項前段、第三百六十四條、第三百零
一條第一項，判決如主文。
本案經檢察官王寧遠到庭執行職務。
中      華      民      國      八十九     年    五    月     十七      日
                                    臺灣高等法院臺中分院刑事第九庭
                                          審判長法  官  胡  森  田
                                                法  官  康  應  龍
                                        法  官  趙  春  碧
右正本證明與原本無異。
如不服本判決應於收受送達後十日內向本院提出上訴書狀，其未述上訴之理由者並
得於提起上訴後十日內向本院補提理由書（均須按他造當事人之人數附繕本）。
                                                書記官  廖  來  信
中      華      民      國    八十九     年      五       月    十九    日
                                                                        Ｆ


司法院資訊處製作；財團法人民間司法改革基金會備份。
